最  高  行  政  法  院  判  決
109年度上字第868號
上  訴  人  中華航空股份有限公司

代  表  人  謝世謙                                      
訴訟代理人  陳信翰  律師
被 上訴 人  臺北市政府勞動局

代  表  人  陳信瑜                                      
訴訟代理人  黃慧婷  律師
上列當事人間勞動基準法事件，上訴人對於中華民國109年7月9
日臺北高等行政法院108年度訴字第1640號判決，提起上訴，本
院判決如下：
　　主  文
原判決關於駁回上訴人請求確認原處分其中因違反勞動基準法第
49條第1項規定而公布上訴人名稱及負責人姓名為違法部分暨該
部分訴訟費用均廢棄。
廢棄部分確認原處分其中因違反勞動基準法第49條第1項規定而
公布上訴人名稱及負責人姓名部分為違法。
其餘上訴駁回。
廢棄部分第一審及上訴審訴訟費用均由被上訴人負擔，駁回部分
上訴審訴訟費用由上訴人負擔。
　　理  由
一、事實概要：
　　上訴人經營航空運輸業，為適用勞動基準法（下稱勞基法）
    之行業，指派勞工於臺北市提供勞務。經被上訴人所屬臺北
    市勞動檢查處（下稱勞檢處）於民國108年2月13日派員實施
    勞動檢查，查認：㈠上訴人與勞工約定採輪班制，使輪班勞
    工陳怡琪（下稱陳君）於108年2月11日出勤時間為8時20分
    至19時46分，於次日（2月12日）出勤時間為5時51分至18時
    45分，勞工陳君於該2日更換班次間僅連續休息10小時5分，
    上訴人未給予輪班勞工至少應有連續11小時之適當休息時間
    ，違反勞基法第34條第2項規定。㈡上訴人未經勞資會議同意
    ，使女性勞工周妤（下稱周君）於108年2月8日在21時47分
    至翌日6時14分之時間內工作，另有其他女性勞工楊心瑀、
    饒靜淳、姜鳳娟、郭慧美亦有相同情形，違反勞基法第49條
    第1項規定。經勞檢處以108年2月19日北市勞檢條字第10860
    196602號函檢送勞動檢查結果通知書予上訴人，並經上訴人
    於108年3月6日書面陳述意見後，被上訴人審認上訴人違規
    事實明確，且為甲類事業單位，乃依勞基法第79條第1項第1
    款、行為時(109年6月10日修正前)第80條之1第1項及行為時
    臺北市政府處理違反勞基法事件統一裁罰基準第3點、第4點
    項次32、48等規定，以108年3月29日北市勞動字第10860178
    031號裁處書（下稱原處分），各處上訴人新臺幣（下同）2
    萬元罰鍰，合計處4萬元罰鍰，並公布上訴人名稱及負責人
    姓名。上訴人不服，循序提起行政訴訟，訴請撤銷訴願決定
    及原處分關於罰鍰部分、確認原處分關於公布上訴人名稱及
    負責人姓名部分為違法。經臺北高等行政法院(下稱原審)10
    8年度訴字第1640號判決（下稱原判決）駁回其訴後，提起
    本件上訴。
二、上訴人起訴主張及被上訴人於原審之答辯，均引用原判決之
    記載。
三、原審斟酌全辯論意旨及調查證據之結果，以：㈠上訴人對於
    其所雇女性勞工周君等於前述期日夜間工作，以及輪班制勞
    工陳君於108年2月11日8時20分至19時46分出勤，次日（2月
    12日）5時51分至18時45分出勤，該2日更換班次間僅連續休
    息10小時5分，未足11小時之事實，並無爭議。是被上訴人
    據此查認上訴人有違反勞基法第49條第1項、第34條第2項規
    定之情事，洵屬有據。又工會依勞基法第49條第1項但書規
    定所為之同意，必須確實審核雇主所提供之職業安全衛生條
    件，經內部意思機關同意，對外以明示為必要。單純沈默、
    不為反對、或基於各種原因未能完成評估雇主所提供之條件
    是否得當，致無法對外為意思表示者，均難認為同意，無從
    解消法律禁止雇主使女性勞工於夜間工作之強制效力。本件
    上訴人徒以上訴人企業工會（下稱華航企業工會）過往從未
    爭執女性勞工夜間工作適法性為由，主張華航企業工會應已
    默示同意未懷孕女性之勞工得夜間工作，自無足採。㈡勞基
    法第49條第4項係於91年12月25日修正，依其立法理由可知
    立法者將突發事件與天災、事變並列，乃因其事先完全無法
    預料，難以期待雇主事先進行營業上適當準備，俾遵從同條
    第1項不得使女性勞工夜間工作之限制，故而特別容許並為
    例外之規定，自應從嚴解釋。因此，倘雇主原無依勞基法第
    49條第1項但書之例外規定而得使所屬女性勞工於夜間工作
    之情形（亦即必須受同條項本文禁制規定之規範，不得使女
    性勞工於夜間工作），如已得預見事件發生可能機會甚高，
    且得以期待雇主為此事前為營業上之適當準備，使所屬女性
    勞工不致於夜間工作者，即應認非屬「事變」或「突發事件
    」，而不該當勞基法第49條第4項之例外規定，方得貫徹同
    條第1項本文對女性勞工特別保護之目的。㈢機師工會華航分
    會於107年7月因改善過勞航班等訴求舉行罷工投票，並因此
    取得合法罷工權，嗣在桃園市政府折衝下，與上訴人於107
    年8月底達成初步協議，該工會保留多數訴求於往後1年內協
    商完畢，後因談判不如預期，108年2月1日召開臨時會員代
    表大會，決議通過重啟罷工，同年2月3日、4日機師工會接
    續發布新聞稿，表達罷工之可能性等情事，均於國內各大媒
    體報載或公開傳播，上訴人斷無不知之理。且上訴人身為雇
    主並為受罷工影響之當事人，自當密切掌握相關訊息並高度
    觀注事件之發展，對於機師工會有發動罷工之高度可能，應
    已得預見，並非事先完全無法預料。況自108年2月1日機師
    工會召開臨時會員代表大會決議通過重啟罷工，迄同年2月8
    日0時宣布當日6時開始罷工，上訴人有將近1週的時間可資
    因應，尚非不能提前預先檢視所屬勞工之業務分工及排班情
    形，依據相關勞工法令就人員調度進行妥善規劃，以協助疏
    運因受罷工影響之旅客。實難認系爭罷工事件係屬「事變」
    或「突發事件」，而該當勞基法第49條第4項之例外規定。㈣
    勞基法第34條規定所稱「至少應有連續11小時之休息時間」
    ，應解為自勞工實際下班至下個班次出勤前，至少應有連續
    11小時之休息時間。上訴人非屬勞動部107年2月27日勞動條
    3字第1070130305號公告「適用勞基法第34條第2項但書適用
    範圍」附表所列之事業單位，故應受勞基法第34條第2項本
    文之限制，亦即應使所屬輪班制勞工於更換班次時至少應有
    連續11小時之休息時間，如有違反，依同法第79條第1項第1
    款規定，應予受罰。而上訴人所僱輪班制勞工陳君108年2月
    11日之出勤時間為8時20分至19時46分，次日（2月12日）之
    出勤時間為5時51分至18時45分，於該2日更換班次時僅連續
    休息10小時5分，上訴人即已違反勞基法第34條第2項規定。
    ㈤審酌男女在客觀上之生理差異，並基於憲法第153條第2項
    所揭示國家應制定保護勞工之法律及實施保護勞工政策之社
    會安全公益目的，對女性勞工之特別保護，勞基法第49條第
    1項之規定自有其意義並有憲法上之依據。且勞基法第49條
    第1項本文將女性與其他性別為區別對待，其範圍僅限於「
    工作時間」議定上，並未及於其他，立法上亦設有緩和機制
    ，已符合比例原則，應認上述差別待遇屬立法裁量範圍，與
    憲法第7條保障平等權之意旨尚無違背，亦無違憲法增修條
    文第10條第6項促進兩性地位之實質平等規定。上訴人聲請
    裁定停止訴訟，聲請大法官就勞基法第49條第1項為違憲之
    宣告，核無必要等語，駁回上訴人於原審之訴。
四、上訴意旨略以：㈠上訴人曾聲請桃園市政府提出華航企業工
    會103年8月14日函，原審未為調查。原判決將勞基法第49條
    第1項規定所指工會同意限縮為「明示同意」，實有判決不
    備理由及違反行政訴訟法第125條、第133條、第189條應依
    職權調查證據等不適用法規、適用法規不當之違背法令。㈡
    證人劉君祥為過往與上訴人簽訂團體協約之工會代表，其證
    述本為華航企業工會是否同意女性勞工夜間工作之重要佐證
    。上訴人於原審以行政訴訟起訴狀檢附證人劉君祥於他案具
    結之證詞，以解釋團體協約之工會真意，並非欲以證人劉君
    祥之證詞取代工會團體協約。原判決竟以「劉君祥前開證詞
    ，要屬其個人意見，不足以取代工會經由正式簽訂團體協約
    而於其內所表達之意見」，顯有誤會，且原判決對該等證據
    完全未予審酌亦未說明不採之理由，有判決理由矛盾及理由
    不備之違法。㈢本件對任職於上訴人臺北分公司電話客服中
    心之勞工而言，過往並無排定夜間工作，僅係因本次機師工
    會華航分會刻意以突襲方式罷工，導致大量旅客行程遭受影
    響，衍生鉅量之客服業務需求，屬於極特殊之情形。考量企
    業經營上之彈性，應認符合勞基法第49條第4項規定所指事
    變、突發事件之情形。㈣勞基法第34條第2項所指更換班次時
    ，至少應有連續11小時之休息時間，應係指輪班制銜接點之
    形式上前後「排定」工作班次之時段，中間應有連續11小時
    休息時間而言。本件勞工陳君於108年2月11日排定班表之下
    班時間為17時30分，108年2月12日排定班表之上班時間為6
    時00分，二者間隔確有至少11小時之休息時間。原判決對於
    勞基法第34條之解釋實已牴觸、逾越該條之文義，應有判決
    適用法規不當之違背法令。
五、本院查：　 
  ㈠上訴人請求撤銷訴願決定及原處分就上訴人違反勞基法第49
    條第1項規定所處罰鍰及確認原處分其中因違反勞基法第49
    條第1項規定而公布上訴人名稱及負責人姓名為違法部分：
　  ⒈按勞基法第49條第1項、第4項及第5項規定：「(第1項)雇
      主不得使女工於午後10時至翌晨6時之時間內工作。但雇
      主經工會同意，如事業單位無工會者，經勞資會議同意後
      ，且符合下列各款規定者，不在此限：一、提供必要之安
      全衛生設施。二、無大眾運輸工具可資運用時，提供交通
      工具或安排女工宿舍。……(第4項) 第1項規定，於因天災
      、事變或突發事件，雇主必須使女工於午後10時至翌晨6
      時之時間內工作時，不適用之。(第5項)第1項但書及前項
      規定，於妊娠或哺乳期間之女工，不適用之。 」第79條
      第1項第1款規定：「有下列各款規定行為之一者，處新臺
      幣2萬元以上30萬元以下罰鍰：一、違反第49條第1項、……
      規定。」行為時勞基法第80條之1第1項規定：「違反本法
      經主管機關處以罰鍰者，主管機關應公布其事業單位或事
      業主之名稱、負責人姓名，並限期令其改善；屆期未改善
      者，應按次處罰。」（本條項嗣於109年6月10日修正公布
      ：「違反本法經主管機關處以罰鍰者，主管機關應公布其
      事業單位或事業主之名稱、負責人姓名、處分期日、違反
      條文及罰鍰金額，並限期令其改善；屆期未改善者，應按
      次處罰。」）
　  ⒉又撤銷訴訟旨在撤銷行政機關之違法行政處分，藉以排除
      其對人民之權利或法律上之利益所造成之損害。如行政機
      關作成處分後，其所根據之事實或法律發生變更，行政法
      院原則上不得據此認該處分有違法而予撤銷，此即撤銷訴
      訟應以行政處分作成時之法律為裁判基準之實體從舊原則
      。然法律與憲法牴觸者無效，為憲法第171條第1項所規定
      。同法第80條亦規定法官依據法律獨立審判；所稱之法律
      自指未與憲法牴觸之法律，即法官有遵守合憲性法律裁判
      之義務。是以，裁處罰鍰時所依據之法律，裁處後經司法
      院大法官宣告為違憲，並諭知立即失效，嗣於裁罰救濟案
      件審理中，行政法院應依裁判當時合憲有效之法律為基準
      ，否則無以達到行政訴訟保障人民權益之目的。經查「勞
      動基準法第49條第1項規定：『雇主不得使女工於午後10時
      至翌晨6時之時間內工作。但雇主經工會同意，如事業單
      位無工會者，經勞資會議同意後，且符合下列各款規定者
      ，不在此限：一、提供必要之安全衛生設施。二、無大眾
      運輸工具可資運用時，提供交通工具或安排女工宿舍。』
      違反憲法第7條保障性別平等之意旨，應自本解釋公布之
      日起失其效力。」業經110年8月20日司法院釋字第807號
      解釋在案。可知，原處分所依據法律之裁罰構成要件規定
      已經大法官宣告違憲，且自解釋公布之日起失其效力。
　　⒊復按行政訴訟之撤銷之訴，乃是審查原處分之合法性，係
      以原處分作為審查之對象，倘事實上原處分已不存在，行
      政法院即應駁回當事人之訴訟。次按，提起撤銷訴訟之目
      的在於撤銷原處分，自以原處分之存在為前提，若原處分
      已經原處分機關自行撤銷而不存在，即無從以撤銷訴訟爭
      執其應否撤銷，此時如提起撤銷訴訟，顯不備撤銷訴訟要
      件，其起訴為不合法。如於法院審判中，原處分機關自行
      將原處分撤銷或廢止，則原告提起撤銷訴訟以撤銷原處分
      之目的已無庸藉由訴訟達成，故該訴訟亦無訴之利益，應
      以判決駁回其訴。本件上訴人所爭訟之原處分關於違反勞
      基法第49條第1項規定所處罰鍰部分，經被上訴人依司法
      院釋字第807號及第185號解釋意旨，依職權撤銷在案，有
      被上訴人110年10月14日北市勞動字第1106114833號函在
      卷可稽。因此，上訴人爭訟之原處分關於違反勞基法第49
      條第1項規定所處罰鍰部分，既經被上訴人於本院訴訟繫
      屬中予以撤銷而不存在，參照前揭說明，上訴人以撤銷原
      處分為前提而提起本件訴訟之目的已無藉由訴訟達成，應
      認欠缺權利保護要件，並無訴訟實益。又依行為時勞基法
      第80條之1第1項規定，須以「違反本法經主管機關處以罰
      鍰者」為前提，主管機關始得為公布被上訴人名稱及負責
      人姓名之裁罰處分。查原處分所依據之勞基法第49條第1
      項規定已經大法官宣告違憲，且自解釋公布之日起失其效
      力，則原處分公布上訴人名稱及負責人姓名部分，即有違
      誤。上訴意旨指摘原判決此部分違背法令，為有理由，應
      由本院本於原審確定之事實，將原判決廢棄，並判決確認
      原處分其中因違反勞基法第49條第1項規定而公布上訴人
      名稱及負責人姓名部分為違法。
　㈡上訴人請求撤銷訴願決定及原處分就上訴人違反勞基法第34
    條第2項規定所處罰鍰及確認原處分其中因違反勞基法第34
    條第2項規定而公布上訴人名稱及負責人姓名為違法部分：
　　⒈按勞基法第34條第1項及第2項規定：「（第1項）勞工工作
      採輪班制者，其工作班次，每週更換1次。但經勞工同意
      者不在此限。（第2項）依前項更換班次時，至少應有連
      續11小時之休息時間。但因工作特性或特殊原因，經中央
      目的事業主管機關商請中央主管機關公告者，得變更休息
      時間不少於連續8小時。」第79條第1項第1款規定：「有
      下列各款規定行為之一者，處新臺幣2萬元以上30萬元以
      下罰鍰：一、違反第34條至第41條、……規定。」行為時勞
      基法第80條之1第1項規定：「違反本法經主管機關處以罰
      鍰者，主管機關應公布其事業單位或事業主之名稱、負責
      人姓名，並限期令其改善；屆期未改善者，應按次處罰。
      」稽之勞基法第34條於105年12月21日修正之立法理由可
      知，上開規定將原條文「晝夜輪班制」、「給予適當之休
      息時間」之「晝夜」及「適當」刪除，其目的在擴大保障
      範圍，使各種型態之輪班勞工均能受到該條規定保障，並
      明確規定「至少應有連續11小時」之休息時間，使勞資雙
      方可資遵循。是基於該條立法目的乃在保障勞工權益，避
      免影響勞工正常作息與健康，所稱「至少應有連續11小時
      之休息時間」應解為自勞工實際下班至下個班次出勤前，
      至少應有連續11小時之休息時間。
　　⒉查上訴人與勞工約定採輪班制，使輪班勞工陳君於108年2
      月11日出勤時間為8時20分至19時46分，於次日（2月12日
      ）出勤時間為5時51分至18時45分，勞工陳君於該2日更換
      班次間僅連續休息10小時5分，上訴人未給予輪班勞工至
      少應有連續11小時之適當休息時間，上訴人對於機師工會
      有發動罷工之高度可能已得預見，並有將近1週的時間可
      預先檢視所屬勞工之業務分工及排班情形，依相關勞動法
      令就人員調度進行妥善規劃，而在此應變處理過程中，除
      協助疏運因受罷工影響之旅客外，確實遵守勞動法令，保
      障所屬勞工權益，更是上訴人身為雇主應盡之責任與義務
      。上訴人本應依相關勞動法令就人員調度進行妥善規劃，
      其應注意、能注意而疏未注意，致違反勞基法第34條第2
      項規定，自應受罰等情，業經原判決載明所採勞動部「輪
      班換班間距」有關應以實際下班計算之見解以及有出勤紀
      錄表、上訴人陳述意見書等證據在卷可稽，據以維持原處
      分及訴願決定，已論述其得心證之理由，對上訴人之主張
      如何不足採之論證取捨等事項，亦詳為論斷，與經驗法則
      及證據法則並無違背，尚無判決違背法令情事可言。上訴
      意旨仍執前詞，以法律見解與原審相歧之主張，指摘原判
      決此部分違背法令，並無可採。
  ㈢綜上，原判決關於駁回上訴人請求確認原處分其中因違反勞
    基法第49條第1項規定而公布上訴人名稱及負責人姓名為違
    法部分，核有違誤，而其事實並已確定達於可為裁判之程度
    ，自應由本院予以廢棄並判決原處分其中因違反勞基法第49
    條第1項規定而公布上訴人名稱及負責人姓名部分為違法。
    其餘部分，上訴意旨，求予廢棄，為無理由，應予駁回。
六、據上論結，本件上訴為一部有理由，一部無理由。依行政訴
    訟法第255條第1項、第256條第1項、第259條第1款、第98條
    第1項前段，判決如主文。
中　　華　　民　　國　　110 　年　　12　　月　　9 　　日
                    最高行政法院第四庭
                        審判長法  官  胡  方  新　
                              法  官　陳  國  成
                              法  官　蕭　惠　芳
                              法  官　曹　瑞　卿
                              法  官　林　惠　瑜

以  上  正  本  證  明  與  原  本  無  異
中　　華　　民　　國　　110 　年　　12　　月　　9 　　日
　　　　　　　　　　　　　　　書記官　蔡　宜　婷